【裁判字號】    98,上易,237
【裁判日期】    981027
【裁判案由】    債務人異議之訴
【裁判全文】
臺灣高等法院民事判決
上  訴  人  子○○○
            壬○○
            庚○○
            癸○○
            辛○○
共      同
訴訟代理人  吳啟玄律師
            吳啟豪律師
被  上訴人  戊○○
            丙○○
            己○○(丁○○之承.
            乙○(丁○○之承受.
            甲○○○
共      同
訴訟代理人  劉穀榮律師
上列當事人間債務人異議之訴事件，上訴人對於中華民國98年1
月23日臺灣臺北地方法院97年度訴字第5117號第一審判決提起上
訴，本院於98年10月13日言詞辯論終結，判決如下：
    主  文
上訴駁回。
第二審訴訟費用由上訴人負擔。
    事實及理由
一、本件被上訴人丁○○於98年9月23日死亡，其繼承人為己○
    ○、乙○，有戶籍謄本在卷可憑（見本院卷第164頁至第166
    頁），其聲明承受訴訟，應予准許。
二、上訴人主張：被上訴人持原法院72年度訴字第211號、本院7
    2年度上字第2161號民事判決及最高法院73年度臺上字第165
    號民事裁定為執行名義（下稱系爭確定判決），聲請原法院
    95年度執字第26661號強制執行事件，拆除上訴人之被繼承
    人劉金木及訴外人何鵬飛、李連興、李連進、蔡新田、李茂
    宗所有之門牌號碼臺北市○○○道94號房屋（整編前門牌號
    碼為臺北市○○街44之1號，以下簡稱94號房屋）、96號房
    屋（整編前門牌號碼為臺北市○○街46號，以下簡96號房屋
    ）、98號房屋（整編前門牌號碼為臺北市○○街48號，以下
    簡稱98號房屋），並將該房屋所占用之土地交還。惟上訴人
    子○○○早於67年7月28日向訴外人陳黃招治買受門牌號碼
    臺北市○○街46號房屋時，即有3間房屋，嗣增編為臺北市
    ○○街44之1、46、48號，復整編為94、96、98號。故上訴
    人子○○○對於94、96、98號3間房屋應有部分均各為3分之
    1。詎系爭確定判決並未以上訴人子○○○及其他全體房屋
    所有權人為被告，有當事人不適格之情形。縱認94、96、98
    號房屋應有部分3分之1之權利非屬上訴人子○○○，而為其
    配偶劉金木所有，惟被上訴人就94號房屋部分亦僅以劉金木
    為被告，而未以全體共有人為被告，亦屬當事人不適格，系
    爭確定判決對於劉金木並無任何效力，上訴人並非執行名義
    效力所及之人。茲其中94號房屋部分已經原法院執行處拆除
    ，爰依強制執行法第14條之1第1項規定（見本院卷第115頁
    正、反面），請求(一)原法院95年度執字第26661號拆屋還地
    強制執行事件之強制執行程序應予撤銷。(二)被上訴人應將起
    訴狀附圖所示甲部分（面積111平方公尺）交還與上訴人。
    (三)被上訴人應賠償上訴人新台幣（下同）130萬元，及自97
    年9月4日起至清償日止按週年利率百分之五計算之利息。(四)
    第(二)(三)部分願供擔保，請准宣告假執行。原審判決上訴人敗
    訴，上訴人聲明不服提起部分上訴，上訴聲明：(一)原判決關
    於駁回後開第二項之訴部分廢棄。(二)上開廢棄部分，被上訴
    人應連帶給付上訴人130萬元，及自97年9月4日起至清償日
    止按週年利率百分之五計算之利息。
三、被上訴人則以：94號房屋之執行程序已終結，上訴人不得提
    起債務人異議之訴，且上訴人於系爭拆屋還地訴訟中，並未
    主張96、98號房屋有三分之一所有權，上訴人原始購入之房
    屋為臺北市○○街46號房屋其中1間，46號有3間房屋，上訴
    人所指應有部分三分之一，應指其中1間即系爭94號房屋，9
    6、98號房屋則分別為訴外人何鵬飛、李連興、李連進共有1
    間，訴外人蔡新田、李茂宗共有1間，並非由上訴人之被繼
    承人劉金木購買該3間各3分之1應有部分，渠等亦非分管，
    上訴人與96、98號房屋並無關連，96、98號房屋雖未拆除，
    惟上訴人既未有事實上處分權亦未占有，系爭拆屋還地訴訟
    自無列上訴人為被上訴人之必要，故無當事人不適格之問題
    等語，資為抗辯。聲明：上訴駁回。
四、兩造不爭執之事項（本院卷第39頁）：
  (一)系爭確定判決主文為「一、被告劉金木應將坐落臺北市○○
    區○○段二小段289地號土地（即系爭土地整編前地號）上
    如附圖所示甲部分面積111平方公尺即門牌臺北市○○街44
    之1號房屋（即系爭94號房屋）拆除後，將該土地交還原告
    及如附表所示之其他共有人。二、被告何鵬飛、李連興、李
    連進應共同將坐落臺北市○○區○○段二小段289地號土地
    上如附圖所示乙部分面積116平方公尺即門牌臺北市○○街
    46號房屋（即系爭96號房屋）拆除後，將該土地交還原告及
    如附表所示之其他共有人。三、被告蔡新田、李茂宗應共同
    將坐落臺北市○○區○○段二小段289地號土地上如附圖所
    示丙部分面積102平方公尺即門牌臺北市○○街48號房屋（
    即系爭98號房屋）拆除後，將該土地交還原告及如附表所示
    之其他共有人」（原法院72年度訴字第211號判決、見原審
    卷第12頁）。
  (二)被上訴人持系爭確定判決為執行名義，向原法院民事執行處
    就債務人劉金木（上訴人之被繼承人）及訴外人何鵬飛、李
    連興、李連進、蔡新田、李茂宗所有之94號（整編前門牌號
    碼為臺北市○○街44之1號）、96號（整編前門牌號碼為臺
    北市○○街46號）及98號（整編前門牌號碼為臺北市○○街
    48號）房屋聲請強制執行拆屋還地（原法院95年度執字第26
    661號強制執行事件、見原審卷第36頁）。
  (三)債務人劉金木於91年6月11日死亡，上訴人為其繼承人，且
    均未為限定繼承或拋棄繼承（見原審卷第2頁反面、第42頁
    反面）。
五、上訴人主張子○○○為94號房屋之所有權人，應有部分三分
    之一，詎被上訴人提起拆屋還地之訴，未以子○○○為被告
    ，縱認94號房屋之所有權人為子○○○之配偶劉金木所有，
    確定判決亦未以其餘共有人為共同被告，確定判決自屬當事
    人不適格之無效判決，則被上訴人持確定判決對上訴人強制
    執行，上訴人自得依強制執行法第14條之1規定提起債務人
    異議之訴。惟為被上訴人所否認，並以前詞置辯，查：
  (一)按執行名義為確定終局判決者，除當事人外，對於訴訟繫屬
    後為當事人之繼受人及為當事人或其繼受人占有請求之標的
    物者亦有效力。債務人對於債權人依第4條之2規定聲請強制
    執行，如主張非執行名義效力所及者，得於強制執行程序終
    結前，向執行法院對債權人提起異議之訴。強制執行法第4
    條之2第1項、第14條之1第1項第1款定有明文。因前揭異議
    之訴旨在排除執行名義對債務人之執行力，一旦執行程序終
    結，已無從排除強制執行，故應於執行程序終結前為之。所
    謂執行程序終結，指執行名義之執行程序終結而言，執行名
    義之執行程序，進行至執行名義所載之請求權完全受滿足，
    執行程序始告終結。
  (二)被上訴人於76年6月11日持系爭確定判決為執行名義聲請原
    法院民事執行處對上訴人之被繼承人劉金木強制執行，請求
    拆除94號房屋，並返還該房屋所占用之土地（即確定判決附
    圖所示甲部分面積111平方公尺）。嗣劉金木於91年6月11日
    死亡，上訴人為劉金木之繼承人，有上訴人庚○○94年6月3
    日民事聲請閱卷狀附本院調閱原法院76年度執字第3953號卷
    (三)可憑，則依強制執行法第4條之2第1項第2款規定，上訴人
    自為確定判決執行效力所及之人。
  (三)原法院民事執行處嗣於97年9月3日將94號房屋拆除，並將該
    房屋坐落確定判決附圖所示甲部分土地（面積111平方公尺
    ）點交予被上訴人，則94號房屋之執行程序顯已終結，有本
    院調閱原法院95年度執字第26661號執行卷查明屬實（見該
    卷(五)第87頁），揆諸前開說明，上訴人就94號房屋部分已不
    得提起本件債務人異議之訴。
  (四)上訴人雖主張系爭確定判決並未以全體共有人為被告，有當
    事人不適格之情形，該確定判決對於劉金木不生效力，則上
    訴人並非執行名義效力所及之人云云。惟被上訴人聲請執行
    拆除94號房屋並返還該房屋占用之土地，係依系爭確定判決
    所為，上訴人縱認該確定判決有當事人不適格情形，原應循
    再審途徑救濟，不容任意爭執該確定判決之效力，系爭確定
    判決既未經法院以再審判決廢棄或變更確定，其效力仍然存
    在，上訴人自為執行名義效力所及之人，被上訴人聲請對上
    訴人就系爭94號房屋為拆屋還地之強制執行，尚無不合，上
    訴人主張其因系爭94號房屋拆除受有損害，請求被上訴人返
    還該房屋所坐落之土地及負損害賠償責任云云，為無理由，
    應予駁回。
六、綜上所述，上訴人主張子○○○為94號房屋之所有權人，應
    有部分三分之一，系爭確定判決未以子○○○為被告、亦未
    以劉金木及其他共有人為被告，系爭確定判決有當事人不適
    格無效情形，上訴人非執行名義效力所及之人。惟因強制執
    行程序業已終結，是以上訴人依強制執行法第14條之1第1項
    規定提起本件異議之訴，為無理由，不應准許。原審為上訴
    人敗訴之判決，及駁回其假執行之聲請，並無不合。上訴意
    旨指摘原判決不當，求予廢棄改判，為無理由，應予駁回。
七、本件事證已明，兩造其餘攻擊防禦方法及未經援用之證據，
    經本院審酌後，核與本件之結論，不生影響，爰不一一贅述
    ，附此敘明。
八、據上論結，本件上訴為無理由，依民事訴訟法第449條第1項
    、第78條、第85條第1項前段，判決如主文。
中    華    民    國    98    年    10    月    27    日
                    民事第八庭
                        審判長法  官  劉勝吉
                              法  官  連正義
                              法  官  蘇芹英
正本係照原本作成。
不得上訴。
中    華    民    國    98    年    10    月    27    日
                              書記官  林初枝

司法院資訊處製作；財團法人民間司法改革基金會備份。
